最高法院民事判決　　　　　　　　　　　　　　　九十一年度台上字第一八三一號
　　上　訴　人　己○○
　　　　　　　　甲○○
　　　　　　　　庚○○
　　　　　　　　癸○○
　　　　　　　　辛○○
　　　　　　　　壬○○
　　　　　　　　戊○○
　　　　　　　　丙○○
　　共　　　同
　　訴訟代理人　邱松根律師
　　被 上訴 人　乙○○
　　　　　　　　丁○○
　　共　　　同
　　訴訟代理人　林世超律師
右當事人間請求返還無權占有土地等事件，上訴人對於中華民國九十一年二月五日台
灣高等法院第二審判決（九十年度上字第五五二號），提起上訴，本院判決如左：
    主  文
原判決廢棄，發回台灣高等法院。
    理  由
本件原審維持第一審所為上訴人敗訴之判決，駁回其上訴，無非以：被上訴人主張，
坐落宜蘭縣蘇澳鎮○○段猴猴小段二八九地號、二九０｜一地號土地為伊與訴外人林
旺仁共有。詎上訴人辛○○、戊○○、己○○、壬○○、癸○○無權占用：(一)、二八
九地號如原判決附圖（下稱附圖）編號(1)所示土地，並在其上建有加強磚造平房及鐵
架造雨棚一棟，現由辛○○使用；(二)、二九０｜一地號如附圖編號(1)｜１所示土地，
並在其上建有鐵架造鐵皮頂平房一棟，現由辛○○使用；(三)、二八九地號如附圖編號
(2)所示土地，並在其上建有磚木造平房一棟，由己○○使用；(四)、二九０｜一地號如
附圖編號(2)｜１所示土地，並在其上建有磚木造平房一棟，由己○○使用。上訴人庚
○○無權占用：(一)、二九０｜一地號如附圖編號(4)所示土地，並在其上建有磚木造平
房一棟，由上訴人丙○○借用；(二)、二九０｜一地號如附圖編號(5)所示土地，並在其
上建有磚木造平房一棟，由庚○○使用。上訴人甲○○無權占用：(一)、二九０｜一地
號如附圖編號(3)所示土地，並在其上建有木造平房一棟，由甲○○使用；(二)、二八九
地號如附圖編號(3)｜１所示土地，並在其上建有磚木造平房一棟，由甲○○使用等情
，爰本於所有權之作用，求為命：(一)、上訴人辛○○、戊○○、己○○、壬○○、癸
○○將如附圖編號(1)、(1)｜１、(2)、(2)｜１所示土地上之房屋拆除，並將土地返還伊
及其他共有人全體；(二)、上訴人庚○○將如附圖編號(4)、(5)所示土地上之房屋拆除，
並將土地返還伊及其他共有人全體；(三)、上訴人甲○○將如附圖編號(3)、(3)｜１所示
土地上之房屋拆除，並將土地交還伊及其他共有人全體；(四)、上訴人丙○○自如附圖
編號(4)所示房屋之基地遷出之判決。經查系爭二八九地號、二九０｜一地號如附圖編
號(1)、(1)｜１、(2)、(2)｜１、(3)、(3)｜１、(4)、(5)所示土地為被上訴人及訴外人林旺
仁共有，分別遭上訴人辛○○、己○○、甲○○、庚○○、癸○○、壬○○、戊○○
（下稱辛○○等七人）占用，系爭土地上並有辛○○等七人因繼承取得之加強磚造平
房、鐵架造雨棚、鐵架造鐵皮頂平房、磚木造平房等情，有土地登記謄本、照片、稅
籍資料、土地複丈成果圖、勘驗筆錄可稽，並為上訴人所不爭，固堪信為真實。惟查
被上訴人之前手王國欽之祖父王順水雖曾於民國三十八年間與另一土地共有人廖阿水
將二九○地號土地與上訴人己○○、壬○○、癸○○、戊○○之先祖廖錦雲、上訴人
甲○○之前手廖粗皮、上訴人庚○○及訴外人廖莊阿桃、廖過枝簽訂地上權契約書，
約定存續期間自三十八年十一月一日起至四十八年十月三十一日止，租金為每年新台
幣（下同）五角。但王國欽於八十年十一月八日向廖過枝、廖錦雲、庚○○、廖粗皮
、廖旺枝、廖莊阿桃（下稱廖過枝等六人）催繳自六十六年起未付之租金，其催告函
係稱：出租與廖過枝等六人建築使用，自六十六年起租金分文未付，按一般土地地價
十分之一計算，每年應付伊八千九百七十元云云，並非按地上權契約所載每年五角之
租金為請求。又王國欽之父王水泉向蘇澳鎮調解委員會聲請就上開土地與廖過枝調解
，其內容與上開催告函相似，顯見其係請求相當於租金之損害金而非租金，尚難憑以
認定王國欽與辛○○等七人間就系爭土地有租賃關係存在。證人王明輝雖證稱：據王
國欽說系爭土地有出租廖家；證人廖阿嬰證稱：據伊父告知係承租整筆系爭土地，後
來才蓋房子各云云，均屬傳聞證據，且所謂出租究係指地上權契約之租賃關係，抑另
訂之租賃契約，不得而知，亦難憑以認定辛○○等七人與王國欽間就系爭土地有租賃
關係存在。又王國欽寄發上開催告函之目的係欲塗銷地上權登記，則該地上權於八十
一年四月三十日塗銷後，辛○○等七人究係如何與王國欽發生不定期租賃關係？承租
之標的為何？租金如何約定？如何計算？如何給付？上訴人迄未能舉證證明，自難謂
辛○○等七人就系爭土地有不定期租賃關係存在，從而其占有使用系爭土地即屬無權
占有。次查：(一)、辛○○陳稱：如附圖編號(2)及(2)｜１所示之三七號房屋為廖家祖先
所蓋，現為癸○○、己○○、戊○○、壬○○與伊共有。如附圖編號(1)及(1)｜１所示
房屋係伊夫廖錦雲所蓋，納稅義務人為伊，現由伊在使用；癸○○陳稱：如附圖編號
(1)、(1)｜１、(2)、(2)｜１所示建物係伊父廖錦雲之遺產，由伊與辛○○、戊○○、己
○○、壬○○繼承各云云，且建築改良物登記簿亦載明上開建物係廖錦雲所有，則該
建物於廖錦雲過世後，即由辛○○、壬○○、癸○○、己○○、廖阿祥繼承。而廖阿
祥於八十六年五月三十一日死亡，由戊○○再轉繼承，是以辛○○、壬○○、癸○○
、己○○、戊○○對於上開建物自有處分權能；(二)、甲○○陳稱：如附圖編號(3)、(3)
｜１所示之三六號房屋係伊岳母之父所蓋，伊岳母去世後，由伊單獨繼承使用云云，
核與宜蘭縣稅捐稽徵處所提供之資料相符，足見該建物係甲○○一人所有，對之自有
處分權能；(三)、丙○○陳稱：如附圖編號(4)所示之三五號房屋係庚○○之祖先所蓋，
由庚○○繼承，借伊使用；庚○○陳稱：上開房屋由伊繼承分得，借與丙○○使用各
云云，並有建築改良物登記簿謄本可稽，庚○○對之應有處分權能；(四)、庚○○陳稱
：如附圖編號(5)所示之三四號房屋係伊祖先所建，由伊繼承分得云云，核與建築改良
物登記簿謄本記載相符，係屬庚○○一人所有，對之自有處分權能。從而被上訴人請
求辛○○等七人拆屋還地及請求丙○○自上開三五號房屋之基地遷出，即屬有據。末
查被上訴人乙○○於八十六年十二月十四日已將系爭二八九地號、二九○｜一地號土
地應有部分各四○○分之三移轉登記與訴外人林旺仁，被上訴人乃變更聲明，請求辛
○○等七人將系爭土地返還與伊及其他共有人全體，自屬法之所許等詞，為其判斷之
基礎。
查承租人向土地所有人租地建屋，定有租賃期限，嗣復設定地上權登記，不過加強租
賃關係而已，兩者自可並存。土地所有人於地上權消滅後，訴請承租人返還土地時，
承租人仍可本於原有租賃契約主張權利，自有民法第四百五十一條之適用。倘承租人
於租期屆滿後仍為租賃物之使用收益，而土地所有人不即表示反對之意思，即應視為
以不定期限繼續租約。上訴人在事實審辯稱：伊之前手向被上訴人之前手承租系爭土
地建屋，嗣復設定地上權。該地上權雖因期限屆滿而消滅，但伊於租期屆滿後仍繼續
使用系爭土地，被上訴人並未表示反對，自有民法第四百五十一條之適用云云（見二
審卷四八至四九頁）。原審未遑查明上訴人所辯是否屬實，遽以系爭土地之地上權既
經塗銷，上訴人又不能證明另有新的不定期租賃關係存在，即屬無權占有系爭土地，
遽為不利於上訴人之判決，顯然速斷。次查上訴人又辯稱：伊之先人自大陸來台時，
即向地主承租整筆系爭土地，定居該處已歷七代，是本件不定期租賃在廖阿水買受系
爭土地前已有效存在，被上訴人輾轉取得系爭土地應有部分，依民法第四百二十五條
規定，兩造間仍有不定期租賃關係存在云云（見一審卷(一)三二四至三二五頁），係屬
重要之防禦方法，原審未於判決理由項下說明其取捨意見，難謂無理由不備之違法。
末查除配偶外，僅直系血親卑親屬、父母、兄弟姊妹及祖父母有遺產繼承權，此觀民
法第一千一百三十八條之規定即明。而如附圖編號(3)及(3)｜１所示之三六號房屋係甲
○○岳母之父所蓋，甲○○於其岳母去世後單獨繼承取得所有，為原審認定之事實。
惟揆諸前揭說明，甲○○對於其岳母之父所蓋之上開房屋，並無繼承權，原審竟為相
反之認定，尤屬可議。上訴論旨，指摘原判決不當，求予廢棄，非無理由。
據上論結，本件上訴為有理由，依民事訴訟法第四百七十七條第一項、第四百七十八
條第一項，判決如主文。
中      華      民      國    九十一    年     九       月     十二     日
                              最高法院民事第四庭
                                  審判長法官  蕭  亨  國
                                        法官  許  朝  雄
                                        法官  謝  正  勝
                                        法官  陳  淑  敏
                                        法官  鄭  玉  山
      右正本證明與原本無異
                                              書  記  官
中      華      民      國    九十一    年      十      月      八      日
